臺灣高等法院高雄分院刑事判決　　 100年度上更(一)字第48號
上　訴　人　臺灣高雄地方法院檢察署檢察官
被　　　告　曾渝媗原名曾玉芬.
選任辯護人　謝秋蘭　律師
上列上訴人因被告偽造文書等案件，不服臺灣高雄地方法院96年
度訴字第3411號中華民國97年8 月5 日第一審判決（起訴案號：
臺灣高雄地方法院檢察署95年度偵續字第77號），提起上訴，經
最高法院發回更審，本院判決如下：
    主  文
上訴駁回。
    理  由
一、公訴意旨略以：被告曾渝媗（原名曾玉芬）與告訴人曾玉娟
    係姊妹關係，告訴人陳啟新為曾玉娟之夫，被告曾渝媗利用
    其為告訴人曾玉娟胞姊之便，於不詳時、地，取得告訴人曾
    玉娟之身分證影本及印章，竟基於偽造文書及詐欺之犯意，
    為下列行為：(一)自民國（以下同）88年12月間起至92年2 月
    24日止，偽冒告訴人曾玉娟之名義，持告訴人曾玉娟所有國
    泰人壽保險股份有限公司（下稱國泰保險公司）之保單，向
    國泰保險公司旗山辦事處借款5 次，並在給付收據及保單借
    款借據上偽造告訴人曾玉娟之署押後持以行使，共借得新台
    幣（下同）11萬7000元。(二)被告曾渝媗利用前揭取得之告訴
    人曾玉娟身分證影本，於91年5 月間，偽造告訴人曾玉娟之
    簽名向匯通商業銀行（現更名為國泰商業銀行）申請信用卡
    ，並於91年7 月11日，向萬泰商業銀行申請現金卡，並在申
    請書上偽簽告訴人曾玉娟之姓名，而被告曾渝媗取得現金卡
    後，分別持前揭信用卡於91年6 月2 日、10日及現金卡於7
    月15日，向自動櫃員機輸入現金卡、信用卡及預借現金之密
    碼，詐得共計6 萬6 千元之金錢。(三)告訴人陳啟新曾於87年
    間，於旗山鎮農會開立帳號0000000 號之存款帳戶，於90年
    初，被告曾渝媗表示因故無法再向旗山鎮農會申借金錢，央
    求告訴人陳啟新向旗山鎮農會申辦信用貸款，告訴人陳啟新
    不疑有他，應被告所求，以自己名義向該農會借得30萬元，
    其中25萬元由被告曾渝媗取得，然被告曾渝媗卻趁機取走告
    訴人之印章，且於91年5 、6 月間，利用告訴人受僱於其配
    偶郭加仁之便，取得告訴人陳啟新之身分證影本，於91年10
    月29日，假冒告訴人陳啟新名義，持盜蓋有告訴人陳啟新及
    曾玉娟之印章及偽造告訴人陳啟新及曾玉娟署押之設立登記
    申請書及委託書等相關文件，向高雄縣政府建設局申辦以陳
    啟新為負責人之仁穩企業行，致生損害於告訴人陳啟新及高
    雄縣政府建設局對於境內營利事業管理之正確性，又被告曾
    渝媗並以仁穩企業社名義，標得台糖公司旗山糖廠鳳山厝、
    仁梓及青埔91/92 年期自耕原料甘蔗收穫搬運輸送一貫作業
    之工程，迄於92年約6 、7 月間，告訴人因突然接獲國稅催
    徵營業稅通知單，並至高雄縣政府建設局查詢後，始知上情
    。因認被告曾渝媗涉有刑法第216 條、第210 條行使偽造私
    文書罪嫌，同法第214 條之使公務員登載不實罪嫌，及同法
    第339 條第1 項、第339 條之2 第1 項詐欺罪嫌云云。
二、公訴人認被告曾渝媗涉有前開偽造文書及詐欺等罪嫌，無非
    係以告訴人陳啟新、曾月娟於偵查中之指訴，及證人高順才
    、陳曉琪、李敏超、陳瑞、張家新、曾陳秀英等人於偵查中
    之陳述，並有附表所列之書證、物證可稽等語等為其論據。
三、程序方面：
  (一)卷附法務部調查局95年10月16日調科貳字第09500462320 號
    鑑定通知書，此類文書，係被告以外之人於審判外之書面陳
    述，依刑事訴訟法第159 條第1 項之規定，屬於傳聞證據，
    惟於立法理由明確說明，該條所謂「除法律有規定者」外，
    尚包括同法第159條之1至159條之5及第206條等規定。本件
    鑑定係經審判長、受命法官或檢察官選定或囑託機關、團體
    所為之鑑定，所鑑定之結果，鑑定人依刑事訴訟法第206 條
    所出具之鑑定報告，係刑事訴訟法第159 條第1 項所指例外
    規定，有證據能力。且被告對於該鑑定報告亦表示同意為證
    據，則依據刑事訴訟法第159 條之5 第1 項規定，自得為證
    據。
  (二)本判決所引用之其他證據資料（詳後引用之各項證據），其
    中係屬傳聞證據部分，縱無刑事訴訟法第159 條之1 至第15
    9 條之4 或其他規定之傳聞證據例外情形，亦因被告及檢察
    官均未於言詞辯論終結前，就證據能力聲明異議，依刑事訴
    訟法第159 條之5 第2 項規定，視為同意作為證據使用；本
    院審酌卷內並無事證顯示各該陳述之作成時、地與週遭環境
    ，有何致令陳述內容虛偽、偏頗之狀況後，亦認為適當，依
    刑事訴訟法第159 條之5 第1 項之規定，為傳聞法則之例外
    ，應有證據能力。
四、訊據被告曾渝媗堅決否認有何偽造文書及詐欺犯行，辯稱：
    前述公訴意旨(一)部分，告訴人曾玉娟在國泰保險公司的保險
    是我於84年8 月間幫告訴人投保的，當時告訴人曾玉娟沒有
    工作，所以就由我幫告訴人繳保費，保費皆我先生的甲存帳
    戶支付，至於保單在85年就放在告訴人曾玉娟那邊，起訴書
    所載5 次借款，都是告訴人曾玉娟同意我去借款來支付保費
    ，且5 次都是告訴人曾玉娟拿保單跟我去借錢的，借款時之
    簽名我簽了4 次，至於92年2 月24日該次，則是由告訴人曾
    玉娟自己簽名；前述公訴意旨(二)部分，申請萬泰商業銀行現
    金卡的資料是告訴人曾玉娟自己寫的，告訴人曾玉娟在我的
    住處寫完資料以後就離開，我就幫告訴人曾玉娟把申請書傳
    到銀行，後來因為銀行的人通知說申請書有一欄沒有簽名，
    因為告訴人曾玉娟沒有傳真機，告訴人曾玉娟就打電話給我
    ，叫我幫她在申請書上簽名，我就幫告訴人曾玉娟在簽名欄
    簽名，再傳真給銀行，核發現金卡時需要本人持身分證正本
    去領，當天是我陪告訴人曾玉娟一起去領的，之後還一起到
    附近的陳茂展診所去看診，接著我與告訴人曾玉娟一起到郵
    局的ATM 用上開現金卡領5 萬元，錢拿去軋票，至於匯通商
    業銀行信用卡部分，告訴人要曾玉娟申請信用卡，但是不知
    道要怎麼填，由我代填，但簽名欄部分是告訴人曾玉娟自己
    簽名的，核發的時候，因為住址是寫我住處，所以信用卡寄
    到我住處，我收到以後連拆都沒有拆，就請告訴人曾玉娟來
    拿回去，消費的部分，我完全不清楚，公訴意旨(三)部分，申
    請公司行號需要的證件其中包含身分證影本、戶籍謄本、房
    屋稅籍證明、向國有財產局租約的證明、土地使用證明、地
    籍謄本，以上種種除了稅籍證明及地籍謄本是我幫告訴人曾
    玉娟去申請外，其他都是告訴人曾玉娟提供的，而且申請的
    時候，有1 份委託書其上委託人曾玉娟也是告訴人曾玉娟自
    己親手寫的，所以這間公司是告訴人曾玉娟委託我幫她去申
    請的，至於告訴人曾玉娟到台糖公司去標工程，要附的證件
    有營利事業登記證影本、負責人無退票證明、完稅證明，以
    上資料都不是我可以申請得到的，我並未偽造文書及詐欺等
    語。
五、經查：
  (一)被告曾渝媗與告訴人曾玉娟係姊妹關係，告訴人陳啟新係曾
    玉娟之夫，證人即告訴人陳啟新於原審97年7 月22日審理時
    結證稱：被告跟我太太（即告訴人曾玉娟）是姊妹，岳父、
    母很早之前就離婚，岳父也已經過世，而我從89年、90年間
    開始養雞，就開始跟被告借支票使用，被告是用郭加仁（被
    告之丈夫）的票，借了好幾年，直到郭加仁的票跳了為止，
    被告是借我已蓋了印章的空白支票，金額是我自己依需要填
    寫，每張金額從幾萬元到10幾萬元不等，用途是開支票給飼
    料公司，至於支票應付款，都是被告在處理的，票期快到的
    時候，我會將錢拿給被告，由被告去付票款，另外我在旗山
    地區往來的金融機構有旗山鎮農會、第一銀行旗山分行及郵
    局，較常往來之戶頭係第一銀行旗山分行，而其中旗山鎮農
    會之帳戶於90年初貸款30萬元時就交給被告，第一銀行旗山
    分行帳戶則因要申請支票，也交給被告，這些帳戶在與被告
    交惡時均已取回，至於與被告交惡之時間，係在國泰人壽借
    款事件發生後，時間我不記得，大約是在簽立同意書之前的
    一個月等語（見原審卷第281 頁至第291 頁），可知被告曾
    渝媗與告訴人陳啟新、曾玉娟3 人於本件國泰人壽借款事件
    發生前，關於財務之處理，告訴人陳啟新將其所有之金融帳
    戶交予被告曾渝媗保管使用，被告曾渝媗借予告訴人陳啟新
    支票時，則係以未填具金額之空白支票交予告訴人陳啟新使
    用，雙方關係，不僅止於同胞之情，甚至金融財務均緊密結
    合有如一家，再由告訴人陳啟新將金融帳戶交由被告曾渝媗
    保管，而非交由其妻子曾玉娟等情以觀，亦可知告訴人陳啟
    新、曾玉娟2 人之財務均係交由被告曾渝媗處理，則於雙方
    財務關係如此緊密，告訴人2 人之財務又均係交由被告曾渝
    媗處理之情形下，被告曾渝媗前開所辯係徵得告訴人曾玉娟
    同意辦理國泰人壽貸款代為繳納保費，且辦理貸款時，需告
    訴人曾玉娟在場，才代告訴人填寫現金卡及信用卡申請書、
    代辦公司登記等語，非無可採。又以被告曾渝媗與告訴人2
    人上開關係，衡情，被告曾渝媗代告訴人2 人處理相關財務
    ，殊無可能有書面資料以明責任，故於被告曾渝媗與告訴人
    2 人雙方交惡後之偵、審程序中，因無任何書面資料為證，
    雙方必係各舉對己有利之詞，就有利他方之詞則隱晦不語，
    此情可由證人陳啟新於90年間向旗山鎮農會貸款30萬元，但
    對於何以借款之理由，證人即告訴人陳啟新於原審時證稱：
    90年間我向旗山農會貸款30萬元，係因被告需要錢又無法貸
    款，貸款之後其中25萬元給被告等語（見原審卷第285 頁）
    ，被告曾渝媗則陳稱：證人陳啟新所述不實，我的信用沒有
    瑕疵，我自己不可能貸不到錢，我沒有跟陳啟新借25萬元，
    是因為我要支付證人陳啟新之票款，陳啟新沒有錢，我才叫
    陳啟新去借錢等語（見原審卷第293 頁），雙方說詞全然不
    同而明，故證人陳啟新、曾玉芬於偵、審中所為不利被告曾
    渝媗之證詞，仍須與客觀之書證、物證所表示之意涵比對是
    否合理，方能釐清事實，尚難逕以證人陳啟新、曾玉芬之證
    詞，即遽採為不利被告曾渝媗之證明。
  (二)就國泰人壽保單之貸款部分（即公訴意旨(一)部分）：
  1.查國泰人壽保險公司以保單辦理貸款時，須要保人本人親自
    帶保單及身分證正本，並核對身分無訛始能辦理，且本件告
    訴人曾玉娟貸款案，亦經上開核對身分程序等情，業經證人
    即本件國泰貸款經辦人員陳曉琪於偵查中證稱：本件貸款是
    我承辦的，保單借款要要保人親自辦，別人無法代辦，且辦
    理時要核對保單、身分證，且要蓋章等語明確（見94年度偵
    字第940 號卷第22頁至第23頁），核與證人即本件貸款經辦
    人員劉利芳於偵查中證稱：依照規定辦貸款要要保人本人帶
    保單及身分證過來辦，我辦理的時候會核對身分證上之照片
    等語互相符合（見94年度偵字第940 號卷第21頁至第22頁）
    ，證人陳曉琪於本院100 年6 月13日審理時結證稱：依照國
    泰人壽作業規定要用保單借款，要保人要本人親自到場，不
    能委託他人，且要帶保單、身分證，如果有塗改就要蓋印章
    。本件如果曾玉娟有到場，我不可能讓被告代簽，如果不能
    簽名，我們一定要蓋手印。本件曾玉娟當天不可能沒有到場
    ，絕對不能代簽，如果是不能簽名或不會簽名的人，要以蓋
    手印替代簽名。保單質借程序完畢後，如果這張保單之前有
    借款的話，我會把保單金額寫在後面，保單都要作批註，我
    們會批註在保單背面，和上次的借款做合計，做一個總借款
    金額。我確定我經手貸款的人，我都有看到他們親簽等語（
    見本院卷第64頁至第66頁）；證人劉利芳於本院100 年6 月
    13日審理時結證稱：我在90到91年間，有在國泰人壽公司辦
    理保單借款業務，保單借款一定要要保人本人親自到場，我
    們公司規定不可以出具委託出由他人代理，我的作業從來沒
    有這樣的情形，辦理保單貸款要保人本人要到場，也不可以
    由他人代為簽名，我不認識被告，我辦理保單借款經驗中，
    從未遇過本人親自到場後，由我親自驗明正身，但本人因抱
    小孩或其他原因沒辦法簽名，而由他人代簽的情形，我們的
    借據上要求一定要本人親簽；且貸款借據寫好，我們會輸入
    電腦，電腦會產生收據，我們給付款項時請申請人簽名；給
    付收據、保單收據是同一個人經辦；不論保單收據或給付收
    據都要本人簽名，不能由他人代簽。如果本人親自到場，我
    們做完人別核對，如果之前有貸款，我們會告知要保人，因
    為保單上有批註，收據上也有註明。我們做核對工作外，我
    們會要求要保人填具借款申請書及收到錢後的收據，且在我
    們面前作成，當面簽。我們會看身分證上的照片，並詢問他
    是否是要保人本人，如前來申請貸款的人，和身分證上面的
    人看起來不一樣，我們會詢問收費人員，看外觀上有什麼不
    一樣。就我所經手貸款事件，申請貸款的人都是要保人；如
    果姊妹互相冒名，我們除了看現場，還會去調簽名檔，而且
    保單裡面有要保書，要保書裡面有要保人當初的簽名，我們
    會看是否相同。我們不可能去袒護任何人，這個攸關本身職
    業問題，我們都是依照公司原則辦理。除非有惡意的冒名，
    讓我們有不能防範的情形，否則我們不會同意等語（見本院
    卷第66頁背面至第68頁背面）；且據證人林秀麗於偵查中證
    稱：告訴人曾玉娟上開保單之保費，皆係我向被告收取等語
    （見95年度偵續字第77號卷第137 頁），核與國泰保險公司
    95年12月20日0950120308號函所示相符（見95年度偵續字第
    77號卷第133 頁），是國泰保險公司因告訴人曾玉娟上開保
    單而與被告曾渝媗有往來之人係證人林秀麗，而非證人陳曉
    琪、劉利芳，故證人陳曉琪、劉利芳與被告無任何交情，自
    無可能視國泰保險公司內部規定不顧，而違反規定貸款予被
    告曾渝媗之理，證人陳曉琪、劉利芳雖一再證稱不可能由他
    人代簽名等情，但此攸關其等之職業道德及本身利害關係，
    故尚難以其等之證詞，遽認被告假冒告訴人曾玉娟名義簽署
    ，被告曾渝媗此部分辯稱貸款係其與告訴人曾玉娟一同前往
    辦理一節，尚非無稽。
  2.告訴人曾玉娟於96年1 月17日偵查中陳稱：我只拿過送金單
    ，是林秀麗拿給我的等語（見95年度偵續字第77號卷第138
    頁），然國泰人壽「保費送金單」自90年7 月起格式已變更
    ，會將保單貸款金額記載於保費送金單之右下角等情，有國
    泰人壽保險股份有限公司函覆本院前審之97年10月13日國壽
    字第0970100319號函暨附件1 份在本院上訴卷第64頁至第66
    頁足憑，其格式即如被告提呈附卷之「91年11月8 日送金單
    」，且以告訴人曾玉娟名義之保單貸款日期，除90年4 月27
    日外，其餘貸款日期分別為：90年11月29日、91年5 月15日
    、91年11月7 日、92年2 月24日，均為國泰人壽送金單格式
    變更後，送金單右下角應有記載「保單貸款金額」，而告訴
    人曾玉娟既於偵查中陳述有收到國泰人壽之保費送金單，其
    豈有不知保單先後多次貸款之事？何況，其中於92年2 月24
    日申請貸款2 萬元之保單借款收據中借款人（要保人）及同
    意人（被保險人）二欄中曾玉娟之簽名筆跡，經核與其他保
    單借據中被告自認曾玉娟授權其簽名之筆跡不符，但與告訴
    人曾玉娟當庭之簽名及以下之同意聲明書上之簽名筆跡卻相
    符。
  3.告訴人曾玉娟曾因上開保單貸款，於92年5 月29日，與被告
    曾渝媗在國泰人壽保險股份有限公司旗山辦事處書立同意聲
    明書，內容為「告訴人確認貸款6 次總金額計11萬7 千元…
    由曾玉芬向國泰人壽辦理貸款一切申請領收手續」等語，此
    有該有同意聲明書1 份在卷可憑（見93年度他字第1376號卷
    第36頁），雖該同意書上記載內容之告訴人曾玉娟確認其向
    國泰保險公司投保保單之借款，因私人關係轉讓給被告曾渝
    媗向國泰保險公司辦理一切申請手續等字樣，因係審判外之
    陳述，然就被告曾渝媗與告訴人是否曾就上開貸款案件，在
    國泰保險公司書立同意書部分，自得作為證據，先予敘明。
    又查就該同意書之所以書立，證人即告訴人曾玉娟於檢察官
    偵訊中證稱：係因國泰保險公司要依法處理，我祖母曾陳秀
    英怕被告被抓去關，才出面要求我簽署該同意書等語（見95
    年度偵續字第77號卷第51頁），惟證人曾陳秀英於檢察官偵
    訊中卻證稱：係告訴人曾玉娟要我找被告，請被告至國泰保
    險公司寫和解書，當時被告不願意去，是我懇求被告，被告
    才去的等語（見95年度偵續字第77號卷第41頁），告訴人曾
    玉娟所證，顯與證人曾陳秀英所述不合，衡諸，告訴人曾玉
    娟於檢察官偵訊中為上開證述時，雙方關係業已交惡，告訴
    人偵查中所述難免有偏頗之虞，故以證人曾陳秀英上開所證
    ，堪予採信，又依證人曾陳秀英所言判斷，若非告訴人曾玉
    娟於查清貸款之來龍去脈後，確認其確有貸款，殊無可能自
    行請證人曾陳秀英要求被告曾渝媗一同至國泰保險公司簽署
    同意書。因證人陳曉琪、劉利芳所證，國泰保險公司辦理貸
    款時，須要保人親自攜帶保單原本及身分證原本到場，核對
    身分，不可由他人代理，告訴人曾玉娟此部分證稱其對貸款
    全然不知等情，已非可採，復衡之告訴人曾玉娟於認為貸款
    有異後，復要求其祖母請被告曾渝媗至國泰保險公司簽署同
    意書，亦與常情有違，足認告訴人曾玉娟此部分所訴與事實
    不符，被告曾渝媗此部分所辯上開貸款均係其與告訴人曾玉
    娟一起前往辦理等情，應堪採信。
  (三)萬泰商業銀行現金卡部份（即公訴意旨(二)部分）：
  1.本件萬泰銀行現金卡申請書上左上方申請人姓名欄「曾玉娟
    」之字跡，經核與曾玉娟於偵查中當庭之簽名及其於92年5
    月29日親筆所簽名確認國泰人壽保險公司之借款關係之同意
    聲明書上之簽名相符，且與92年6 月28日存證信函、92年6
    月30日存證信函、93年9 月7 日偵訊筆錄、94年3 月22日調
    解同意書、94年3月22日偵訊筆錄之簽名亦相符。
  2.查萬泰商業銀行核發現金卡之後，均會通知申請人親自簽收
    現金卡，客戶領卡需攜帶身分證明文件，供該銀行核對本人
    無誤後始發給卡片乙節，此有萬泰商銀鳳山分行96年11月2
    日以該行鳳山字第09602250150 號函1 份在卷可稽（見原審
    卷第49頁），故告訴人曾玉娟此部分證稱其完全不知上開現
    金卡等語，顯與事實不符，已非可採。又被告曾渝媗曾於91
    年7 月15日上午11時26分前往位於高雄縣鳳山市○○路之「
    陳茂展診所」就醫；告訴人則曾於同年月日11時30分前往上
    開診所就醫，有陳茂展診所證明乙份在卷可憑（見原審卷第
    50頁），而2 人身為姊妹，就醫時間僅差4 分鐘，衡情，應
    係一起前往該診所，僅診所登錄掛號時間有別。復據上開萬
    泰商銀函文所示，上開現金卡係於91年7 月15日早上9 點40
    分所領取，恰與被告曾渝媗與告訴人曾玉娟一起前往該診所
    係同日，且時間相近，故被告曾渝媗此部分辯稱其與告訴人
    曾玉娟領完現金卡後，一起前往上開診所看診等語，應堪採
    信，對照證人曾玉娟於檢察官偵訊中證稱：我有去陳茂展診
    所看過病，但皆係我先生帶我去的等語（見93年他字第1376
    號卷第58頁），足認告訴人曾玉娟所言，有所隱匿，並不可
    採。
  3.再觀之萬泰銀行以93年7 月1 日第00000000008 號函所檢送
    之上開現金卡交易明細（參93年度他字1376號卷第5 頁、第
    6 頁），可知上開現金卡係於91年7 月15日當日即分3 次領
    取現金共5 萬元，此部分亦核與被告曾渝媗辯稱與告訴人曾
    玉娟一同前往領取該現金卡該日，先一同至「陳茂展診所」
    就醫，再以該現金卡提款支票票款等語互相符合。因被告曾
    渝媗與告訴人曾玉娟於91年7 月15日上午皆一起行動之過程
    觀之，上開領款應係告訴人曾玉娟與被告曾渝媗一同所為，
    亦堪認定。上開現金卡既係告訴人曾玉娟所親領，提款亦係
    告訴人曾玉娟與被告曾渝媗共同為之，顯然上開現金卡應係
    告訴人曾玉娟所欲申請無訛。至上開現金卡申請書簽名欄上
    之字跡，雖與被告曾渝媗筆跡相符，有法務部調查局95年10
    月16日調科貳字第09500462320 號鑑定通知書1 份在卷可查
    （見95年度偵續77號卷第108 頁至第109 頁），被告曾渝媗
    對此亦不否認，然既係告訴人曾玉娟所欲申請，並係告訴人
    曾玉娟請其代為簽名，被告曾渝媗所為自非屬偽造文書。
  (四)國泰銀行信用卡部分（即公訴意旨(二)部分）：
  1.查本件國泰銀行信用卡背面簽名欄之筆跡，與告訴人曾玉娟
    之筆跡相符，有前開法務部調查局鑑定通知書1 份在卷可稽
    （見95年度偵續77號卷第108 頁至第109 頁），告訴人曾玉
    娟既於該信用卡背面簽名，顯然對於該信用卡係其所申請，
    並無疑義，否則其若未申請信用卡，應會向銀行查詢為何逕
    行發卡，故告訴人曾玉娟辯稱未曾申請該信用卡等語，應不
    足採。
  2.又告訴人既於該卡背面簽署姓名，衡情當係其欲使用該卡，
    始有此舉，是被告曾渝媗此部分辯稱，上開信用卡之債務，
    與其無關等語，亦堪採信。
  (五)關於被告曾渝媗是否以告訴人陳啟新名義偽設立仁穩企業行
    並營運部分（即公訴意旨(三)部分）：
  1.因被告曾渝媗與告訴人陳啟新、曾玉娟於本件案發前關係至
    為良好，雙方金融財務均緊密結合有如一家，且告訴人陳啟
    新、曾玉娟2 人之財務均係交由被告處理，其等上開良好關
    係終止之時點，依證人陳啟新於原審時前開所證：與被告交
    惡之時間，係在國泰人壽借款事件發生後，時間我不記得，
    大約是在簽立同意書之前的一個月等語（見原審卷第291 頁
    ），參酌被告曾渝媗與告訴人曾玉娟簽立同意聲明書之時間
    係92年5 月29日，有同意聲明書乙紙在卷可憑（見93年度他
    字1376號卷第36頁），可知被告曾渝媗與告訴人陳啟新、曾
    玉娟維持上開關係之時間係至92年4 月底左右。而本件仁穩
    企業行之設立時間，係91年10月29日設立，此有登記資料在
    卷可查（見92年發查字第5156號卷第6 頁至第14頁），其時
    被告曾渝媗與告訴人陳啟新、曾玉娟雙方仍維持上開良好關
    係，故被告曾渝媗若真需設立企業行，且其目的並非以設立
    企業行為不法行為（如虛設行號販賣發票或逃漏稅等），則
    以被告曾渝媗與告訴人2 人當時如前所論之密切關係，被告
    曾渝媗應會開口向告訴人2 人請求，應無偷辦營業登記之理
    ，而觀之本件仁穩企業行設立後，係向台灣糖業糖公司（下
    稱台糖）承包甘蔗收穫搬運輸送工程，有契約書3 份在原審
    卷第142 頁至第145 頁可參，並非不法行為，是仁穩企業行
    是否真如告訴人2 人所證謂係被告曾渝媗冒用告訴人陳啟新
    之名義所設立，已非無疑。
  2.又仁穩企業行設立時所檢附之資料，除告訴人陳啟新之身分
    證正反面影本外，尚有「陳啟新戶籍謄本」、「稅籍證明」
    、「土地登記謄本」及「國有基地租賃契約書」等資料，此
    有高雄縣政府92年8 月20日府建工字第0920151080號函所檢
    附之資料可憑（參92年發查字第5156號卷第6 頁至第14頁）
    ，而其中之國有基地租賃契約書（參上開發查卷第14頁），
    係告訴人曾月娟向國有財產局承租土地之契約，非如「戶籍
    謄本」、「稅籍證明」、「土地登記謄本」等證件，可由他
    人代為申請而取得，故上開「國有基地租賃契約書」，衡情
    若非告訴人曾玉娟或陳啟新所交付，被告曾渝媗應無從取得
    ，是被告曾渝媗此部分辯稱上開證件，除了稅籍證明及地籍
    謄本是其幫告訴人曾玉娟所申請，其他證件都是告訴人曾玉
    娟提供等語，應屬可採。
  3.且據告訴人陳啟新、曾玉娟於92年9 月23日所提出告訴狀第
    三頁第二行(三)指控稱「迄於『今年』約7 、8 月間，告訴人
    陳啟新因突然接獲國稅局催徵營業稅通知單，並至高雄縣政
    府建設局查詢後，始驚知被告假冒其名義登記為仁穩企業行
    負責人之事實」等語以觀（見92年度發查字第5156號卷第3
    頁），告訴人陳啟新、曾玉娟係於92年7 、8 月間始發現被
    告曾渝媗冒名辦理仁穩企業行設立登記，惟查告訴人曾玉娟
    申報91年度綜合所得稅結算申報書及相關資料中，曾提出「
    91年度營利事業投資人明細及分配盈餘表」，有財政部台灣
    省南區國稅局旗山稽徵所97年5 月8 日南區國稅旗山二字第
    0970005784號函暨所附資料在卷可參（見原審卷第190 頁）
    ，而該份資料係於92年5 月29日所申報，斯時，如被告曾渝
    媗與告訴人雙方關係已然破裂，衡情，告訴人陳啟新、曾玉
    娟自無可能由被告曾渝媗代其等處理報稅事宜，故該次報稅
    應係告訴人陳啟新或曾玉娟自己所為，乃屬當然，而觀之上
    開「91年度營利事業投資人明細及分配盈餘表」，內容係記
    載告訴人陳啟新投資「仁穩企業行」新台幣200,000 元，現
    金股利10,606元等情（見本院上訴卷第101 頁），顯然告訴
    人陳啟新或曾玉娟於報稅當時（即92年5 月29日）對於仁穩
    企業行設立之事知之甚詳，始有可能如此申報，對照其等於
    上開告訴狀中稱迄至92年7 、8 月間始因國稅局催討營業稅
    而發現仁穩企業行設立之詞，益證告訴人等所述，應屬虛妄
    ，難以採信。至證人李敏超、陳瑞及張家新於偵查中證稱：
    未曾看過告訴人陳啟新在台糖工作等語，惟衡諸台糖蔗田面
    積非小，而證人李敏超、陳瑞及張家新又非整日關注告訴人
    陳啟新是否在台糖工作，其等所證是否即能為告訴人陳啟新
    未至台糖蔗田工作之證據，非無疑問，且參諸證人陳啟新於
    原審審理中自承曾經在台糖旗山糖廠農田耕作等語（見原審
    卷第291 頁），益證上開證人李敏超、陳瑞及張家新之證詞
    尚不能為不利被告曾渝媗之證明。因告訴人曾玉娟事後有以
    陳啟新投資「仁穩企業行」新台幣200,000 元，現金股利10
    ,606元報稅以觀，被告曾渝媗此部分所辯係告訴人曾玉娟委
    託其代為申請設立仁穩企業行，並交付土地租賃契約等語，
    應堪採信。
  4.依台糖公司招標公告之規定，參與台糖公司所發包工作之投
    標者，需檢附負責人之「無退票證明」，而該「無退票證明
    」，依規定係本人親自申請，參以卷附資料中確有旗山鎮農
    會出具之「無退票證明」，且仁穩企業行向台糖公司承攬甘
    蔗採收工作所得之工資，均匯入告訴人陳啟新所有第一銀行
    旗山分行帳戶，此為陳啟新所不否認（見95年偵續字第77號
    卷第52頁），並有台糖公司農場經營中心94年9 月21日農生
    字第0940001680號函附之仁穩企業行投標及付款資料在94年
    度調偵字第346 號卷第11頁至第73頁背面，故告訴人夫婦否
    認曾委託被告申請仁穩企業行之營業登記及實際經營仁穩企
    業行等語，並不足取。是告訴人陳啟新指訴仁穩企業行係被
    告所私設及營運等情，應屬不實。
  (六)旗山農會貸款30萬元部分（即公訴意旨(三)部分）：
    告訴人陳啟新於90年間向高雄縣旗山鎮農會貸款30萬元，並
    非供被告使用，告訴人如確有借予被告使用，必有資金交付
    之書面資料，況且此部分亦無刑事責任可言，併此敘明。
  (七)綜上所述，因證人即告訴人曾玉娟、陳啟新之陳述內容與客
    觀資料所示不符，並與常情有違者有多處，已如前述，其等
    所訴尚難遽信。此外，本院復查無其他積極確切證據足資證
    明被告曾渝媗有偽造文書、詐欺等情事，自難僅憑告訴人曾
    玉娟、陳啟新前述有瑕疵之陳述，遽為不利被告曾渝媗之認
    定，本件既不能證明被告曾渝媗犯罪，揆之上開法條規定及
    判例意旨，自應為被告無罪之諭知。
六、原審以不能證明被告曾渝媗犯罪，而為被告無罪之諭知，經
    核並無不合。檢察官上訴意旨，仍執前詞，指摘原判決不當
    ，為無理由，應予駁回。
據上論斷，應依刑事訴訟法第368 條，判決如主文。
本案經檢察官劉宗慶到庭執行職務。
中    華    民    國  100     年    6     月    27    日
                刑事第二庭  審判長法  官  林正雄
                                  法  官  簡志瑩
                                  法  官  黃壽燕
以上正本證明與原本無異。
被告不得上訴，檢察官如不服本判決應於收受本判決後10日內向
本院提出上訴書狀，其未敘述上訴理由者，並得於提起上訴後10
日內向本院補提理由書狀（均須按他造當事人之人數附繕本）「
切勿逕送上級法院」。
中    華    民    國  100     年    6     月    27    日
                                  書記官  戴志穎
附表：
  ┌──┬───────────────────────┐
  │編號│     證據名稱                                 │
  ├──┼───────────────────────┤
  │1   │國泰人壽保險股份有限公司給付收據及保單借款借據│
  │    │共5 紙                                        │
  ├──┼───────────────────────┤
  │2   │曾玉娟及曾玉芬在國泰人壽保險股份有限公司旗山辦│
  │    │事處之同意聲明書                              │
  ├──┼───────────────────────┤
  │3   │陳啟新所有之帳號00000000000 號第一銀行旗山分行│
  │    │帳戶存摺、第一商業銀行旗山分行95年9 月19日一旗│
  │    │字第149 號函文及所附資料                      │
  ├──┼───────────────────────┤
  │4   │仁穩企業社之設立登記申請書、委託書、稅籍證明書│
  │    │、旗山鎮都市計畫土地使用分區證明書、土地登記謄│
  │    │本、國有基地租賃契約書                        │
  ├──┼───────────────────────┤
  │5   │台糖公司旗山糖廠鳳山厝、仁梓及青埔91/92 年期自│
  │    │耕原料甘蔗收穫搬運輸送一貫作業契約書          │
  ├──┼───────────────────────┤
  │6   │萬通商業銀行小額循環信用貸款申請書、匯通商業銀│
  │    │行信用卡申請書、匯通商業銀行徵信紀錄、匯通商業│
  │    │銀行信用卡、萬泰商業銀行客戶交易明細表、國泰世│
  │    │華銀行盜刷之消費明細表、曾玉娟所發之存證信函2 │
  │    │紙                                            │
  ├──┼───────────────────────┤
  │7   │法務部調查局95年10月16日調科貳字第09500462320 │
  │    │號鑑定通知書                                  │
  └──┴───────────────────────┘